【裁判字號】    96,訴,5277
【裁判日期】    970201
【裁判案由】    損害賠償
【裁判全文】
臺灣臺北地方法院民事判決              96年度訴字第5277號
原      告  丙○○
訴訟代理人  林玠民律師
被      告  乙○○
訴訟代理人  崔駿武律師
上列當事人間損害賠償事件，本院於97年1月15日言詞辯論終結
，判決如下：
    主  文
原告之訴及假執行之聲請均駁回。
訴訟費用新台幣肆萬零陸佰元由原告負擔。
    事實及理由
一、原告主張：
（一）被告為保全其與原告間關於佣金給付之本案訴訟，於民國
      95年1月11日以鈞院95年度執全字第142號假扣押原告所有
      座落於台北市○○區○○段1小段42地號土地及768、769
      建號之房屋（下稱系爭房地）。此後兩造間關於佣金給付
      之本案訴訟，業經法院三審判決被告乙○○敗訴確定。系
      爭房地係原告以總價新台幣（下同）1億3,000餘萬元向訴
      外人建華證券股份有限公司（下稱建華公司）購買，因建
      華公司要求一次現金支付尾款1億1,000餘萬元方移轉所有
      權，而原告已申貸之台新銀行必須於辦妥所有權移轉登記
      並設定抵押權後馬上核撥，原告一時無足夠現金支應，但
      應可於台新銀行辦妥程序核撥款項後即行還款，故原告先
      行於95年1月9日向訴外人鄭中平先生借得現金，並向其保
      證能於95年1月12日清償借款否則應負擔違約金。詎原告
      於95年1月11日登記為前開房地所有權人時，被告即進行
      假扣押，造成原告於次日申請台新銀行抵押權設定登記時
      遭退件，銀行無法核撥，造成原告未能如期將款項歸還訴
      外人鄭中平先生，必須負擔高額違約金，經與鄭中平先生
      協調而先行支付違約金400萬元，此為原告因被告不當之
      假扣押所發生損害。今被告進行假扣押之本案訴訟業經敗
      訴確定，原告因被告不當之假扣押而發生400萬元之損害
      已如前述，自得依法請求損害賠償如訴之聲明所示。爰依
      民法第184條第1項前段之規定，提起本件訴訟。
（二）爰聲明：1.被告應給付原告400萬元及自起訴狀繕本送達
      翌日起至清償日止，按年息5％計算之利息。2.願供擔保
      ，請准宣告假執行。
二、被告則以：
（一）被告聲請假扣押之行為並無不法：假扣押程序係民事訴訟
      法所規定為保全債權人將來強制執行之程序，係屬法律所
      賦予之權利行為，故債權人聲請假扣押乃行使法律所賦予
      之權利，其行為並無不法可言。
（二）被告聲請假扣押之行為主觀上並無故意或過失：原告與建
      華公司於94年11月15日簽定系爭不動產之買賣契約時，因
      被告並非契約當事人，並不知原告與建華公司有關之付款
      約定及過戶交屋程序為何，故被告無法預見原告不依一般
      買賣不動產交易習慣，向金融機構辦理貸款作為尾款交付
      ，而係向訴外人鄭中平借款支付尾款辦理所有權移轉登記
      後，再持以向金融機構設定抵押權借款償還訴外人鄭中平
      ，是被告聲請假扣押原告財產之行為並無任何過失可言。
      況依原告與建華公司於94年11月15日簽定之系爭不動產買
      賣契約第16條其他約定事項8之記載，原告與建華公司簽
      定系爭不動產買賣契約當時，仍自認有給付仲介費之義務
      ，否則何須於系爭不動產買賣契約上為前開記載。是被告
      以兩造間權利紛爭未明朗，且未經民事訴訟審理，為保全
      己身權利而遵循民事訴訟法所設之保全程序為假扣押執行
      ，自屬合法權利之行使，故原告主張被告聲請假扣押之行
      為，係過失不法侵害原告之權利云云，顯無理由。
（三）被告聲請假扣押之行為與原告之損害並無因果關係：
      原告與建華公司於95年1月9日變更系爭不動產買賣契約尾
      款支付及產權移轉之手續，而該變更與一般不動產買賣交
      易習慣不同，原告如依循一般不動產買賣交易習慣向金融
      機構辦理貸款，縱被告聲請假扣押其財產，亦不致發生任
      何損害，原告損害發生之原因係因其不依一般不動產買賣
      交易習慣向金融機構辦理貸款，而向訴外人鄭中平借款所
      致，與被告聲請假扣押原告財產之行為並無相當因果關係
      。依原告提出之土地登記申請書記載，地政機關處理是類
      登記案件之期限為2天，原告於95年1月12日方將台新銀行
      抵押權設定登記書送大安地政事務所辦理登記，豈有可能
      於同日即返還訴外人鄭中平前開借款？顯見原告未能於95
      年1月12日前返還訴外人鄭中平前開借款，係因原告自己
      遲延辦理貸款手續所致，與被告聲請假扣押原告財產之行
      為並無相當因果關係。
（四）退萬步言，倘被告應負賠償責任，惟原告請求之金額亦非
      有據：原告自認已於95年1月13日將台新銀行抵押權設定
      登記書送大安地政事務所收件，按照原告提出之土地登記
      申請書記載處理期限為2天，推知原告已於次日即96年1月
      14日將前開借款返還訴外人鄭中平。訴外人鄭中平所受之
      損害僅為前開借款金額2日之利息損失，故原告所應支付
      之違約金應不逾上開借款金額總額2日之利息。惟原告尚
      未依民法第252條規定向訴外人鄭中平主張減少違約金前
      ，竟任意給付400萬元違約金予訴外人鄭中平，姑不論其
      支付前開違約金之主張顯然違背經驗法則而屬不實外，縱
      然屬實，原告任意給付過高之違約金，豈可歸責於被告，
      而要求被告賠償？原告給付違約金如高於訴外人鄭中平因
      原告違約所受之實際損害，其損害即非屬可歸責被告之事
      由所致，是原告所請求之金額，實於法無據。
（五）聲明：1.原告之訴及假執行之聲請均駁回。2.如受不利判
      決，願供擔保請准宣告免為假執行。
三、本件原告主張被告為保全其與原告間關於佣金給付之本案訴
    訟，於95年1月11日以本院95年度執全字第142號假扣押原告
    所有座落於台北市○○區○○段1小段42地號土地及768、76
    9建號之房屋，又兩造間關於佣金給付之本案訴訟，業經法
    院三審判決被告乙○○敗訴確定，業據原告提出本院執行處
    囑託查封登記書、民事判決等件為憑，並經本院依職權調閱
    本院94裁全字第10701號、95年度執全字第142號卷宗核閱無
    訛，堪信為真實。
四、本院應審究者為被告對原告不動產執行假口押，是否對原告
    成立民法第184條第1項前段之侵權行為？茲分述如下：
（一）按因故意或過失，不法侵害他人之權利者，負損害賠償責
      任，民法184條第1項定有明文。又侵權行為所發生之損害
      賠償請求權，以有故意或過失不法侵害他人權利為其成立
      要件，若其行為並無故意或過失，即無賠償之可言（最高
      法院49年台上字第2323號、54年度台上字第1523號判例意
      旨參照）。
   1、原告主張其於95年1月9日向訴外人鄭中平借得現金，並向
      其保證能於95年1月12日清償借款，否則應負擔違約金，
      被告竟於95年1月11日於原告登記為系爭房地所有人時進
      行假扣押，造成原告於次日申請台新銀行抵押權登記時遭
      退件，使原告未能如期將款項歸還鄭中平，原告因被告不
      當假扣押，而受有支付訴外人鄭中平違約金之損害等語，
      固據其提出切結書、土地登記申請書、協議書、支票（以
      上均影本）等件為憑。惟查，被告係因介紹原告購買系爭
      房地，原告曾承諾支付仲介服務費予被告，嗣原告購得系
      爭房地，因未支付仲介費，被告乃具狀對原告之不動產聲
      請裁定假扣押，此經本院調閱本院94裁全字第10701號卷
      宗核閱無訛，則原告與被告間就是否支付仲介服務費既生
      有爭執，且係屬金錢上之請求，則被告具狀聲請假扣押執
      行，應認係屬被告即債權人正當權利之行使，自難謂有何
      故意不法行為可言。
   2、原告復主張被告有過失致造成其損害云云，惟按過失侵權
      行為乃指行為人雖非故意，但按其情節應注意，並能注意
      ，而不注意；或對於構成侵權行為之事實，雖預見其能發
      生而確信其不發生者而言。被告辯稱原告與賣方即建華公
      司於95年1月9日變更系爭不動產買賣契約尾款支付及產權
      移轉之手續，其並非契約當事人，原告與建華公司約定之
      付款及過戶交屋程序均非其所得預見，亦不知悉原告向訴
      外人鄭中平借貸一事等語。經查，依被告所提原告與建華
      公司之不動產買賣合約書第16條其他約定事項九記載：「
      買賣雙方於95年1月9日就本件買賣之尾款支付及產權移轉
      之代理作如下之協議：1.買方於本買賣案件向大安地政事
      務所遞件前一次付清尾款予賣方，而不再就本買賣之尾款
      存入安信建築經理（股）之履約保證專戶，賣方於確實收
      訖尾款後，買方始可向大安地政遞件辦理產權過戶手續」
      ，是被告辯稱原告與建華公司於簽約後另行變更付款及產
      權過戶手續，應屬可採；又依原告所提原告書予訴外人鄭
      中平之切結書，其上亦只有原告之簽名，是被告辯稱其無
      法預見原告與建華公司變更付條條件及原告向訴外人鄭中
      平借貸等節，應屬可採；此外，原告對於其與建華公司變
      更買賣付款條件及向訴外人鄭中平借貸等節為被告所能預
      見或能注意舉證以實其說，即難認被告對於原告嗣後無法
      依約定期間還款予訴外人鄭中平受有違約金之損害為有過
      失。
   3、再查，原告主張其與銀行約定，於95年1月12日向地政事
      務所送件後即可撥款，嗣因被告假扣押，所以95年1月12
      日被地政事務所退件，後來95年1月13日送件銀行不能接
      受當日撥款，致造成其違約等語，惟經傳訊證人甲○○到
      庭證稱：「我們要等到地政機關完成設定才可以撥款，我
      們必須拿到地政機關所出具之謄本」等語，亦無從證明原
      告主張其於95年1月12日送件即可得到銀行撥款一節，是
      亦難證明原告因逾期還款支付違約金為被告假扣押之行為
      所致。
四、縱上所述，原告主張被告之行為構成民法第184條第1項前段
    之侵權行為，尚不可採，從而，原告依侵權行為之法律關係
    ，請求被告給付400萬元及其遲延利息，不應准許，應予駁
    回。原告之訴既經駁回，其假執行之聲請亦失所附麗，併予
    駁回。
五、訴訟費用負擔之依據，民事訴訟法第78條。
中    華    民    國    97    年    2     月    1     日
                  民事第二庭  法  官  吳淑惠
以上正本係照原本作成。
如對本判決上訴，須於判決送達後20日內向本院提出上訴狀
中    華    民    國    97    年    2     月    4     日
                              書記官  蔡凱如


司法院資訊處製作；財團法人民間司法改革基金會備份。
